臺灣臺中地方法院刑事判決　　　　　　　96年度易字第4414號
公　訴　人　臺灣臺中地方法院檢察署檢察官
被　　　告　甲○○
上列被告因詐欺案件，經檢察官提起公訴（九十六年度偵緝字第
二五九二號），本院判決如下：
    主    文
甲○○幫助意圖為自己不法之所有，以恐嚇使人將本人之物交付
，處有期徒刑陸月，如易科罰金，以新臺幣壹仟元折算壹日。減
為有期徒刑月，如易科罰金，以新臺幣壹仟元折算壹日。
    犯罪事實
一、甲○○依其為成年人之知識、經驗，雖能預見一般人無故取
    得他人金融機構帳戶使用之行徑常與財產犯罪之需要密切相
    關，且使用他人金融機構帳戶之目的在於方便取得贓款或使
    犯行不易遭人追查，又對於提供金融機構帳戶予他人使用雖
    無必引發他人萌生犯罪之確信，但足供他人作為詐騙財物匯
    款之工具，仍以縱若有人持以為恐嚇取財亦無違反其本意，
    而基於幫助他人恐嚇取財之不確定故意，於民國九十五年十
    二月十八日起至九十六年一月十八日間之某日，在臺中縣、
    市內某處，將其所有之臺灣郵政股份有限公司臺中公園路郵
    局（下稱臺中公園路郵局）帳號000000000000
    00號帳戶之存摺、金融卡及密碼交予不詳姓名年籍之成年
    人，再交付與之有恐嚇取財犯意聯絡之恐嚇集團成員使用，
    供作存提款及匯款之用，幫助上開恐嚇集團成員實施恐嚇取
    財犯行。嗣該恐嚇集團成員基於恐嚇取財之犯意聯絡，先由
    該集團成員中之不詳姓名年籍之成年男子於九十六年一月十
    八日十七時三十五分許，撥打電話予乙○○，並恫稱：有一
    筆錢在乙○○帳戶中，若不返還，就要對乙○○家人不利云
    云，致使乙○○因而心生畏懼，遂於九十六年一月十八日二
    十時許，前往位於臺北市○○區○○路三段一七八號「萬芳
    郵局」將四千元匯入甲○○所有上開臺中公園路郵局帳戶內
    。嗣因乙○○發覺有異後，遂報警處理而循線查知上情。
二、案經臺中市警察局第一分局報請臺灣臺中地方法院檢察署檢
    察官偵查起訴。
    理    由
壹、有關證據能力之說明：
    按被告以外之人於審判外之言詞或書面陳述，除法律有規定
    者外，不得作為證據，刑事訴訟法第一百五十九條第一項固
    定有明文。惟被告以外之人於審判外之陳述，雖不符前四條
    之規定，而經當事人於審判程式同意作為證據，法院審酌該
    言詞陳述或書面陳述作成時之情況，認為適當者，亦得為證
    據，同法第一百五十九條之五第一項亦定有明文，是被告對
    證人（包括立於證人地位之共犯）之詰問權雖為被告應受保
    障之訴訟權能之一，但尚非不得拋棄。查本件被告甲○○不
    爭執被害人乙○○於警詢時證述之證據能力（見本院卷第一
    九頁），本院審酌上開被害人乙○○之警詢筆錄作成時之情
    況，認為適當，爰依刑事訴訟法第一百五十九條之五第一項
    之規定，認為傳聞法則之例外，有證據能力。
貳、認定犯罪事實所憑之證據及論罪科刑：
一、訊據被告甲○○矢口否認有何恐嚇取財犯行，辯稱：我是在
    九十五年十二月二十五日晚上八點左右，在臺中市○○路○
    段一三三巷內，發現我機車坐墊下面的置物箱內之臺中公園
    路郵局帳戶帳號00000000000000號的存摺、
    提款卡，寫有更改後密碼之小紙條也不見了，置物箱內還有
    安全帽，但安全帽還在，我是在九十五年十二月二十五日下
    午三點左右將臺中公園路郵局帳戶的存摺、提款卡、寫有密
    碼的小紙條放在機車的置物箱內，原本這些東西都是放在家
    裡，當天我拿臺中公園路郵局帳戶存摺、提款卡、密碼是因
    為我平常很少使用這個存摺，我當天拿出來是要重設密碼，
    我是因為之前的密碼比較難記，有時候我姐姐會匯錢到這個
    帳戶給我，所以我才去更改密碼，我的臺中公園路郵局帳戶
    之前是用來薪資轉帳用，我之前是在公園路的麥當勞工作，
    我在公園路的麥當勞工作到九十三年八月，我的機車被撬開
    之後我想說下班之後再去報案，後來因為工作比較忙，就忘
    記了，當天我發現機車被撬開，帳戶的存摺、提款卡、密碼
    不見了，當天我沒有去辦理掛失，隔天因為比較忙，就忘記
    ，後來是因為和客人去唱歌，聽到客人談論有關帳戶這一方
    面的話題才想到我有一個帳戶不見，才去辦理掛失，我大約
    是九十六年一月二十日左右去辦理掛失等語。惟查：
  (一)臺中公園路郵局帳戶帳號00000000000000號
    帳戶係由被告甲○○所開立之事實，迭據被告甲○○於偵查
    及本院審理時供承明確（見臺灣臺中地方法院檢察署九十六
    年度偵緝字第二五九二號偵查卷第一二頁、本院卷第二○頁
    ），並有郵政存簿儲金立帳申請書一紙在卷可稽，而被害人
    乙○○於九十六年一月十八日因不詳姓名年籍之成年男子撥
    打電話予被害人乙○○，並恫稱有一筆錢在其帳戶中，若不
    返還，就要對其家人不利云云，被害人乙○○乃依該不詳姓
    名年籍之成年男子指示，匯款四千元至被告甲○○所開立之
    上開臺中公園路郵局帳戶內等情，業經被害人乙○○於警詢
    指述甚詳（見警卷第三頁、第四頁），且有客戶歷史交易清
    單、查詢帳戶最近交易資料各一份附卷可參，足認被告甲○
    ○所開立之上開臺中公園路郵局帳戶曾遭上開恐嚇集團作為
    實施恐嚇取財犯行之用。
  (二)被告於偵查中先供稱：我將臺中公園路郵局帳戶放在車箱內
    ，被人撬開，是在九十五年十二月二十五日在臺中市○○路
    的某網咖巷內，失竊的物品有存摺、提款卡，我的密碼是一
    八九九九九，我沒有將密碼告訴別人等語（見臺灣臺中地方
    法院檢察署九十六年度偵緝字第二五九二號偵查卷偵查卷第
    一二頁），其於本院準備程序時時則改稱：我是在九十五年
    十二月二十五日下午三點左右，將臺中公園路郵局帳戶的存
    摺、提款卡、寫有密碼的小紙條放在機車的置物箱內，原本
    這些東西都是放在家裡，當天我拿臺中公園路郵局帳戶存摺
    、提款卡、密碼是因為我平常很少使用這個存摺，我當天拿
    出來是要重設密碼，我是因為之前的密碼比較難記，有時候
    我姐姐會匯錢到這個帳戶給我，所以我才去更改密碼等語（
    見本院卷第一八頁），又據其於本院審理時辯稱：我的帳戶
    不是賣給別人，是放在機車置物箱裡面，然後機車被撬開，
    我遺失了存摺、提款卡、密碼，我是把密碼與存摺放在一起
    ，我的密碼是一八九九九九，我覺得不好記，我怕忘記，我
    就把它寫在紙上，我有時候是因為工作忙碌的關係，可能會
    忘記，我因為之前的密碼有點難記，之前去提款機的時候，
    輸錯密碼，所以才會在九十五年十二月十八日去變更密碼等
    語（見本院卷第三四頁），被告於偵查中並未敘及其有將密
    碼寫在紙條上與其所有上開臺中公園路郵局帳戶存摺放在一
    起之情形，然其於本院準備程序及審理時又改稱其係將重設
    後之密碼寫在小紙條與其所有上開臺中公園路郵局帳戶存摺
    放在一起遭竊等語，其供述之真實性已非無疑。又被告既然
    係因其所有上開臺中公園路郵局帳戶之舊密碼不好記所以才
    會剛換新密碼，衡情，重設後之新密碼自應為容易記憶之密
    碼，若為容易記憶之密碼，又何須另行抄寫在小紙條上，況
    被告於九十六年八月九日時於臺灣臺中地方法院檢察署接受
    檢察官偵訊時，即向檢察官供稱其密碼為一八九九九九等情
    ，已如上述，且被告於九十六年十一月十九日本院審理時亦
    供稱其密碼為一八九九九九等語，被告所陳稱其重設密碼之
    時間係九十五年十二月二十五日，距離被告於九十六年八月
    九日接受檢察官偵訊之時點，遠超過半年，而期間被告既未
    使用過該帳戶之金融卡，卻仍能清楚記憶其重設後之新密碼
    ，益證被告於重設其所有上開臺中公園路郵局帳戶金融卡之
    密碼後，實無需另行將新密碼抄寫在小紙條上之必要，可見
    被告辯稱我覺得不好記，怕忘記，就把密碼寫在紙上云云，
    顯係臨訟避就之詞，委無足採。
  (三)被告於準備程序時辯稱：當天我拿臺中公園路郵局帳戶存摺
    及提款卡是因為我平常很少使用這個存摺，要拿出來重設密
    碼，因為之前的密碼比較難記，有時候我姊姊會匯錢到我的
    帳戶給我，所以我才去更改密碼等語（見本院卷第一八頁）
    ，惟其於本院審理時又改稱：我有時候想要去看存摺裡面有
    多少錢，所以才在九十五年十二月二十五日去變更密碼等語
    （見本院卷第三五頁），被告就其為何要重新設定提款卡之
    密碼所為供述前後不一致，且互核歧異，已難採信，而被告
    於本院審理時供稱：姊姊匯錢給我到九十五年七、八月間等
    語（見本院卷第三六頁），惟依卷附之上開臺中公園路郵局
    帳戶客戶歷史交易清單觀之，該帳戶於九十五年五月二十二
    日提領二千元後，該帳戶餘額即剩下三十三元，迄九十五年
    十二月十八日重設密碼間，該帳戶並無任何交易紀錄，顯見
    被告所辯其姐至九十五年七、八月間會匯款至該帳戶云云，
    並非事實。又被告於本院準備程序時辯稱：我想下班之後再
    去報案，後來因為工作比較忙，就忘記了等語（見本院卷第
    一九頁），且據其於本院審理時辯稱：但是我當時接著要去
    上班，我下班後，也忘了去報警等語（見本院卷第三四頁）
    ，若被告係因想知道帳戶餘額亦或是因為舊密碼難記而刻意
    將上開臺中公園路郵局帳戶存摺及提款卡自家中攜出，並且
    特意重設提款卡之密碼，衡情，自應係被告有使用上開臺中
    公園路郵局帳戶提款卡之必要，而被告於發現其所騎乘之機
    車被人撬開，且竊走其所有上開臺中公園路郵局帳戶存摺及
    提款卡，事後卻忘了要報警以及向郵局辦理掛失補副，甚至
    直至被害人乙○○於九十六年一月十八日遭恐嚇而匯款時，
    距離被告於九十五年十二月十八日重設密碼之時間，已長達
    一個月之久，實有悖於常情。
  (四)況目前恐嚇取財之人收購或使用人頭帳戶做為出入帳戶，並
    以金融卡提領犯罪所得，以逃避檢警之追緝，乃眾所周知之
    事實，而行騙或恐嚇取財之人欲以金融卡提領犯罪所得，必
    然須知悉該金融卡之密碼，否則無法取款，乃當然之理，準
    此，詐欺取財之人所使用之帳戶，一定係經過該帳戶所有權
    人同意渠等使用，並告知金融卡之密碼，渠等方能確保該帳
    戶所有權人不會在被害人匯入款項後，突然向金融機構申請
    將該帳戶掛失止付，致渠等無法提領詐騙款項，換言之，恐
    嚇取財之人不可能任意使用來源不明、拾得或未經所有權人
    同意渠等使用之金融機構帳戶作為供被恐嚇者匯入款項之帳
    戶，以免屆時無法領取被害人所匯款之金額，而徒勞無功，
    灼然甚明。故使用本件臺中公園路郵局帳戶向被害人乙○○
    恐嚇取財之人，應獲被告同意使用該臺中公園路郵局帳戶，
    並告知該帳戶金融卡之密碼等情，應與常情相符，而堪認定
    。
  (五)衡諸常情，任何人均可開立銀行或郵局等金融機構之帳戶使
    用，是如無正當理由，實無借用他人存摺使用之理，而銀行
    或郵局等金融機構帳戶存摺、金融卡及印章亦事關個人財產
    權益之保障，其專有性甚高，除非本人或與本人具親密關係
    者，難認有何理由可自由流通使用該存摺、金融卡及印章。
    又一般人均有妥為保管及防止他人任意使用之認識，縱特殊
    情況偶需交付他人使用，亦必深入瞭解用途及合理性，始予
    提供，且該等專有物品如落入不明人士手中，而未加以闡明
    正常用途，極易被利用為與財產有關之犯罪工具，此為吾人
    依一般生活認知所易於體察之常識，而有犯罪意圖者，非有
    正當理由，竟徵求他人提供帳戶，客觀上可預見其目的，係
    供為某筆資金之存入，後再行領出之用，且該筆資金之存入
    及提領過程係有意隱瞞其流程及行為人身份曝光之用意，一
    般人本於一般認知能力均易於瞭解，尤其邇來因詐騙取財或
    恐嚇集團猖獗，報章媒體屢屢報導犯罪集團均以蒐購人頭帳
    戶作為其恐嚇取財供被害人匯款之手段，政府並因而於電子
    或平面媒體廣為宣導防止民眾受騙，被告對此自不能諉為不
    知，是被告應可預見將其郵局帳戶之存摺、金融卡及其密碼
    提供他人使用，將幫助他人實施恐嚇取財犯罪，但仍將其帳
    戶存摺、金融卡及密碼交付予不詳姓名年籍之成年人，顯具
    縱有人以其銀行帳戶實施恐嚇取財之犯罪，亦不違背其本意
    之幫助意思至明。
  (六)綜上所述，被告基於幫助他人實施恐嚇取財亦不違背其本意
    之不確定故意，將上開臺中公園路郵局帳戶交予該不詳姓名
    年籍之成年男子使用，幫助其等遂行恐嚇取財之犯行，事證
    明確，被告犯行堪以認定。
二、按刑法上之幫助犯，係對於犯罪與正犯有共同之認識，而以
    幫助之意思，對於正犯資以助力，而未參與實施犯罪之行為
    者而言，循此而論，如未參與實施犯罪構成要件之行為，且
    係出於幫助之意思提供助力，即屬幫助犯，而非共同正犯。
    本案被告提供上開臺中公園路郵局帳戶連同存摺及提款卡（
    含密碼）予該不詳姓名年籍之成年男子，雖然使該不詳姓名
    年籍之成年男子得基於恐嚇取財之犯意，以向被害人乙○○
    恫稱「有一筆錢在其帳戶內，若不返還，將對其家人不利」
    之方式，向被害人乙○○恐嚇財物，並以被告所提供之上開
    臺中公園路郵局帳戶供作指定匯款之帳戶，以遂行其恐嚇取
    財之犯行，然被告單純提供帳戶供人使用之行為，並不等同
    於向被害人施以恐嚇行為，且亦無證據證明被告有參與恐嚇
    取財犯行之構成要件行為，是被告單純提供帳戶連同存摺、
    提款卡（含密碼）供人使用之行為，對於該不詳姓名年籍自
    稱「陳先生」之成年男子遂行恐嚇取財犯行，資以助力，參
    照前述說明，自應論以幫助犯，而非共同正犯。本件恐嚇取
    財之正犯向被害人恐嚇財物，所為係犯刑法第三百四十六條
    第一項之恐嚇取財罪，是核被告所為應成立上開罪名之幫助
    犯，即刑法第三十條第一項、刑法第三百四十六條第一項之
    幫助恐嚇取財罪。公訴意旨雖認該不詳年籍正犯對被害人乙
    ○○所為係詐欺取財罪，而認被告係涉犯刑法第三百三十九
    條第一項之詐欺取財罪之幫助犯，惟該不詳姓名年籍之成年
    男子係於電話中以如不匯款返還，將對被害人乙○○之家人
    不利之言語，要求被害人乙○○匯款，顯係以將來惡害之通
    知恫嚇被害人乙○○，足認該正犯應係成立恐嚇取財罪，而
    被告應係成立恐嚇取財罪之幫助犯，公訴意旨容有未洽，惟
    社會基本事實同一，本院自得變更起訴法條。再被告以幫助
    他人恐嚇取財之意思，參與犯罪構成要件以外之行為，為從
    犯，應依刑法第三十條第二項規定，按正犯之刑減輕其刑。
    爰審酌被告之素行、教育程度、犯罪動機，且被告亦非向被
    害人實施恐嚇之人，但其提供帳戶供他人逃避犯罪之查緝，
    卻適足以使他人肆無忌憚從事恐嚇犯行，不僅助長犯罪歪風
    及增加追緝犯罪之困難，更造成被害人求償無門之窘境，然
    被告犯後已坦承犯行，態度尚佳等一切情形，量處如主文所
    示之刑，並諭知易科罰金之折算標準。又被告犯罪時間在九
    十六年四月二十四日以前，合於中華民國九十六年罪犯減刑
    條例第二條第一項第三款所定減刑條件，應依法減輕其宣告
    刑二分之一，並諭知易科罰金之折算標準。
據上論斷，應依刑事訴訟法第二百九十九條第一項前段、第三百
條，刑法第三十條第一項、第二項、第三百四十六條第一項、第
四十一條第一項前段，刑法施行法第一條之一第一項、第二項前
段，中華民國九十六年罪犯減刑條例第二條第一項第三款、第七
條、第九條，判決如主文。
本案經檢察官陳俊茂到庭執行職務。
中　　華　　民　　國　　96　　年　　12　　月　　3 　　日
                  刑事第九庭    審判長法  官  林慧英
                                      法  官  何世全
                                      法  官  余德正
以上正本證明與原本無異。
如不服本判決，應於收受送達後10日內向本院提出上訴書狀（應
敘述具體理由並附繕本）。
上訴書狀如未敘述理由，應於上訴期間屆滿後20日內補提理由書
於本院。
                                      書記官  廖日晟
中　　華　　民　　國　　96　　年　　12　　月　　3 　　日
附錄論罪科刑法條
刑法第346條第1項
意圖為自己或第三人不法之所有，以恐嚇使人將本人或第三人之
物交付者，處六月以上五年以下有期徒刑，得併科一千元以下罰
金。
